ACORDAO-COMPLETO-2380651

ACÓRDÃO 2861/2022 ATA 18/2022 - SEGUNDA CÂMARA

VISTOS, relatados e discutidos estes autos em que se aprecia, nesta fase processual, Recurso de Reconsideração interposto contra o Acórdão 9784/2018-TCU-Segunda Câmara,
ACORDAM os Ministros do Tribunal de Contas da União, reunidos em Sessão de 2ª Câmara, ante as razões expostas pelo Relator, em:
9.1. conhecer dos presentes recursos, com fundamento no art. 32, parágrafo único, da Lei 8.443/1992 c/c o art. 285, § 2º, do Regimento Interno do TCU, e, no mérito, negar-lhes provimento; e
9.2. dar ciência desta deliberação aos recorrentes e aos demais interessados.

Recurso de reconsideração interposto  contra decisão de condenação em débito proferida em tomada de contas especial instaurada pela Nuclebrás Equipamentos Pesados S.A.  Nuclep,  devido a irregularidades relacionadas a  contratos cujos objetos eram a prestação de serviços terceirizados de limpeza e conservação de prédios e  a manutenção de áreas verdes.

Segunda Câmara

Nuclebrás Equipamentos Pesados S.A.

3. Interessados/Responsáveis/Recorrentes:
3.1. Responsáveis: Francisco José Machado Alves Moreira (XXX.910.747-XX); Locanty Comércio e Serviços Ltda., atualmente Infornova Ambiental Ltda. (02.182.621/0001-69); Paulo Roberto Trindade Braga (XXX.647.627-XX); Verônica Barbosa Nunes (XXX.317.077-XX).  
3.2. Recorrentes: Francisco José Machado Alves Moreira (XXX.910.747-XX); Verônica Barbosa Nunes (XXX.317.077-XX).

13.1. Ministros presentes: Bruno Dantas (Presidente), Augusto Nardes (Relator) e Antonio Anastasia.
13.2. Ministro-Substituto convocado: Marcos Bemquerer Costa.
13.3. Ministro-Substituto presente: André Luís de Carvalho.

ACORDAO-COMPLETO-2575689

Acórdão 1413/2023 - Segunda Câmara

AUGUSTO NARDES

Ministro-Substituto Marcos Bemquerer Costa.

Transcrevo a seguir a instrução lavrada no âmbito da Secretaria de Recursos - Serur (peça 112) , que contou com a anuência do corpo diretivo (peças 113 e 114) :
"INTRODUÇÃO
1.	Trata-se de recurso de reconsideração interposto por Francisco José Machado Alves Moreira e Verônica Barbosa Nunes (peças 87-95) contra o Acórdão 9784/2018-TCU-Segunda Câmara (peça 80) .
1.1. A deliberação recorrida apresenta o seguinte teor:
ACORDAM os Ministros do Tribunal de Contas da União, reunidos em sessão da 2ª Câmara, ante as razões expostas pelo Relator, em:
9.1 excluir o nome do Sr. Paulo Roberto Trindade Braga da presente relação processual;
9.2. com fundamento nos arts. 1º, inciso I, 16, inciso III, alínea c, 19, caput, e 23, inciso III, da Lei 8.443/1992, julgar irregulares as contas da Sra. Verônica Barbosa Nunes e do Sr. Francisco José Machado Alves Moreira, assim como as da sociedade empresária Locanty Com. Serviços Ltda., condenando-os, solidariamente, ao pagamento das quantias originárias a seguir indicadas, com a fixação do prazo de 15 (quinze) dias, a contar da notificação, para que comprovem, perante o Tribunal (art. 214, inciso III, alínea a, do Regimento Interno/TCU) , o recolhimento das dívidas à Nuclep, atualizadas monetariamente e acrescidas dos juros de mora, calculados a partir das seguintes datas até a do efetivo recolhimento, na forma prevista na legislação em vigor:
9.2.1 Locanty Comércio e Serviços Ltda. e Francisco José Machado Alves Moreira:
Contrato C-528/CS-292
	Data da Ocorrência
	Valor Original (R$) 

	1º/11/2007
	398,26

	1º/12/2007
	597,39

	1º/01/2008
	1.459,15

	1º/02/2008
	1.800,12

	1º/03/2008
	299,99

	1º/04/2008
	597,39

	1º/05/2008
	743,53

	1º/06/2008
	5.523,56

	1º/07/2008
	3.905,41

	1º/08/2008
	4.557,38

	1º/09/2008
	3.638,30

	1º/10/2008
	2.849,54

	1º/11/2008
	4.568,95

	1º/12/2008
	2.883,67

9.2.2 Locanty Com. Serviços Ltda., Francisco José Machado Alves Moreira e Verônica Barbosa Nunes:
Contrato C-528/ CS-292
	Data da Ocorrência
	Valor Original (R$) 

	1º/01/2009
	2.247,22

	1º/02/2009
	3.268,80

	1º/03/2009
	2.227,25

	1º/04/2009
	2.036,05

	1º/05/2009
	6.549,75

	1º/06/2009
	7.156,69

	1º/07/2009
	9.242,30

	1º/08/2009
	3.488,70

	1º/09/2009
	4.141,76

	1º/10/2009
	8.769,69

	1º/11/2009
	5.470,96

	1º/12/2009
	3.171,84

	1º/01/2010
	4.122,99

	1º/02/2010
	4.165,00

	1º/03/2010
	4.770,76

	1º/04/2010
	5.553,70

	1º/05/2010
	7.518,93

	1º/06/2010
	9.192,19

	1º/07/2010
	7.921,24

	1º/08/2010
	7.423,43

	1º/09/2010
	5.677,22

	1º/10/2010
	4.561,01

	1º/11/2010
	5.943,90

	1º/12/2010
	6.073,03

	1º/01/2011
	6.855,45

	1º/02/2011
	5.035,29

	1º/03/2011
	5.934,34

	1º/04/2011
	6.975,48

	1º/05/2011
	5.113,63

Contratos C-673/CS-385 e C-674/CS-386
	Data da Ocorrência
	Valor Original (R$) 

	1º/01/2010
	7.272,50

	1º/02/2010
	3.462,39

	1º/03/2010
	5.868,64

	1º/04/2010
	5.720,04

	1º/05/2010
	4.082,01

	1º/06/2010
	3.116,82

	1º/07/2010
	2.429,96

	1º/08/2010
	1.280,50

	1º/09/2010
	503,05

	1º/10/2010
	124,42

	1º/11/2010
	4.378,27

	1º/12/2010
	4.509,71

	1º/01/2011
	8.078,48

	1º/02/2011
	8.693,89

	1º/03/2011
	6.456,48

	1º/04/2011
	6.239,84

	1º/05/2011
	8.911,35

	1º/06/2011
	2.284,42

	1º/07/2011
	1.890,56

	1º/08/2011
	3.997,92

	1º/09/2011
	2.603,43

	1º/10/2011
	4.432,12

	1º/11/2011
	6.185,48

	1º/12/2011
	6.118,22

	1º/01/2012
	3.648,92

	1º/04/2012
	2.491,79

	1º/05/2012
	243,73

	1º/06/2012
	411,08

9.3 aplicar à empresa Locanty Com. Serviços Ltda. a multa prevista no art. 57 da Lei 8.443/1992 c/c o art. 267 do Regimento Interno/TCU, no valor de R$ 50.000,00 (cinquenta mil reais) , com a fixação do prazo de 15 (quinze) dias, a contar da notificação, para comprovar, perante o Tribunal (art. 214, inciso III, alínea a, do Regimento Interno/TCU) , o recolhimento da dívida ao Tesouro Nacional, atualizada monetariamente desde a data deste Acórdão até a do efetivo recolhimento, se for paga após o vencimento, na forma da legislação em vigor;
9.4 autorizar, caso requerido, nos termos do art. 26 da Lei 8.443/1992, o parcelamento das dívidas em até 36 (trinta e seis) parcelas mensais e sucessivas, sobre as quais incidirão os correspondentes acréscimos legais (débito: atualização monetária e juros de mora; multa: atualização monetária) , esclarecendo aos responsáveis que a falta de pagamento de qualquer parcela importará no vencimento antecipado do saldo devedor, sem prejuízo das demais medidas legais;
9.5 autorizar, desde logo, a cobrança judicial das dívidas, nos termos do art. 28, inciso II, da Lei 8.443/1992, caso não atendidas as notificações;
9.6 enviar cópia deste Acórdão à Procuradoria da República no Estado do Rio de Janeiro, nos termos do art. 16, § 3º, da Lei 8.443/1992 c/c art. 209, § 7º, do Regimento Interno do TCU. 
HISTÓRICO
2.	Cuidam os autos de tomada de contas especial instaurada pela Nuclebrás Equipamentos Pesados S.A. - Nuclep, em cumprimento ao Acórdão 4183/2014-TCU-Segunda Câmara (Relação 19/2014 do Gabinete do Min. Substituto André Luís de Carvalho) , proferido nos autos do TC-Processo 022.663/2013-4 (Monitoramento) , mediante o qual foi determinado à entidade que adotasse providências com vistas a apurar irregularidades relacionadas aos contratos C-528/CS-292, C-673/CS-385 e C-674/CS-386, firmados com a empresa Locanty Com. Serviços Ltda.
2.1. O Acórdão 4183/2014-TCU-Segunda Câmara, proferido no TC-Processo 022.663/2013-4, determinou:
1.7.1. à Nuclebras Equipamentos Pesados S.A. - Nuclep que adote providências com vistas a apurar as irregularidades relacionadas com os Contratos C-528/CS-292, C-673/CS-385 e C-674/CS-386, firmados entre a Nuclep e a empresa Locanty, instaurando, no prazo de 30 (trinta) dias, se for o caso, tomada de contas especial, e informando ao TCU, em igual prazo, as providências adotadas;
1.7. 2. à SecexEstatais que:
1.7.2.1. informe a Nuclebras Equipamentos Pesados S/A - Nuclep sobre a possibilidade de responsabilidade solidária da autoridade administrativa competente diante de eventual omissão para apurar as responsabilidades inerentes ao processo de tomada de contas especial;
2.2. Instaurada a TCE pela Portaria Nuclep P-11112014, de 23/9/2014 (peça 1, p. 4) , a Comissão de TCE concluiu acerca da imputação de responsabilidade e quantificação do dano. Registrou, ainda, que o responsável, Sr. Paulo Roberto trindade Braga, não apresentou defesa após as notificações, e que os demais, Srs. Francisco José Machado A. Moreira e Verônica Barbosa Nunes, em oportunidade anterior, apresentaram defesa escrita examinada pela Comissão, mas os argumentos não foram acolhidos, conforme o Relatório de Auditoria 2295/2015 (peça 7, p. 34-35) .
2.3. Conforme relatado no item 3 da instrução do TC-Processo 022.663/2013-4 (peça 12) , no qual foi proferido o Acórdão 4183/2014-TCU-Segunda Câmara, o Relatório de Auditoria 2295/2015 (peça 7) assinala que o prejuízo constatado foi atribuído a falhas diversas, tais como a ausência de pesquisa de preços e memória de cálculo para composição dos custos estimados pela administração para realização de pregão eletrônico; ausência de justificativa para o quantitativo a ser contratado; e, julgamento inadequado de propostas pela Comissão Permanente de Licitação, ocasionando a contratação de empresa que deveria ter sido desclassificada (peça 13, p. 2) .
2.4. Nos Relatórios de Tomada de Contas Especial acostados (peça 6) , em que os fatos estão circunstanciados, a responsabilidade pelo dano causado ao erário foi atribuída, solidariamente, aos Senhores Francisco José Machado Alves Moreira, Paulo Roberto Trindade Braga e Verônica Barbosa Nunes (peça 6, p. 257 e 259) , em razão do prejuízo causado à Nuclep, no valor original de R$ 309.867,28, com os devidos acréscimos legais, conforme os demonstrativos de débito (peça 6, p. 313-315) . 
2.5. A SecexEstataisRJ providenciou a citação solidária da Sra. Verônica Barbosa Nunes, fiscal dos contratos, do Sr. Francisco José Machado Alves Moreira, Gerente de Logística e gestor dos mesmos instrumentos, assim como do Sr. Paulo Roberto Trindade Braga, diretor administrativo, e da sociedade empresária Locanty Comércio e Serviços Ltda., considerando a sua nova razão social, Infornova Ambiental Ltda., de acordo com os expedientes das peças 21-24 e 42, pelo valor histórico global dos pagamentos indevidos, sendo descritas as seguintes ocorrências: a) ausência de pesquisa de preços e memória de cálculo para composição dos custos estimados pela administração para realização de pregão eletrônico; b) não apresentação de justificativas para o quantitativo a ser contratado; c) julgamento inadequado de propostas pela Comissão Permanente de Licitação, ocasionando a contratação de empresa que deveria ter sido desclassificada; d) falta de desconto por parte da gestão dos contratos nas faturas de pagamentos, em virtude de faltas e atrasos de colaboradores da contratada; e e) não entrega de materiais necessários à consecução do objeto contratado pela Nuclep. 
2.6. Os citados ofereceram alegações de defesa, por meio dos argumentos/documentos integrantes das peças 35, 36, 41 e 51, que foram examinados pela SecexEstataisRJ, mediante a instrução da peça 56.
2.7. Subsequentemente, a SecexEstataisRJ apresentou a proposta de encaminhamento contida na peça 56, com o endosso do dirigente da unidade técnica (peças 57 e 58) , no sentido de, no essencial, adotar as seguintes medidas: 
a) julgar irregulares, com fundamento nos arts. 1º, inciso I; 16, inciso III, alínea c, e § 2º c/c os arts. 19 e 23, inciso III, da Lei 8.443/1992, as contas da Sra. Verônica Barbosa Nunes, dos Srs. Francisco José Machado Alves Moreira e Paulo Roberto Trindade Braga, condenando-os, solidariamente com a empresa Infornova Ambiental Ltda., nova denominação social da empresa Locanty Comércio e Serviços Ltda., ao pagamento das quantias então especificadas, atualizadas monetariamente e acrescidas dos juros de mora, calculados a partir das datas discriminadas até a data dos recolhimentos, na forma prevista na legislação em vigor, relativamente às ocorrências apuradas nos contratos C-673/CS-385, C-674/CS-386 e C-528/CS-292; 
b) aplicar individualmente à Sra. Verônica Barbosa Nunes, aos Srs. Francisco José Machado Alves Moreira e Paulo Roberto Trindade Braga a multa prevista no art. 57 da Lei 8.443/1992, autorizando-se, desde logo, nos termos do art. 28, inciso II, da mesma lei, a cobrança judicial das dívidas, caso não atendidas as notificações; e 
c) encaminhar cópia da documentação pertinente à Procuradoria Geral da República no Estado do Rio de Janeiro, nos termos do art. 16, § 3º da Lei 8.443/1992, para o ajuizamento das ações cíveis e penais que entender cabíveis. 
2.8. O Ministério Público junto a este Tribunal, representado pelo Procurador Sérgio Ricardo Costa Caribé, aderiu ao encaminhamento proposto pela unidade instrutiva, exceto quanto ao laço de solidariedade pelo ressarcimento do débito quantificado neste feito, como descrito à peça 59. 
2.9. O Relator, Min. Marcos Bemquerer Costa, por meio de despacho exarado à peça 64, entendeu cabível nova diligência à estatal, com o objetivo de apurar possível alteração do valor imputado como débito a partir da análise de novos elementos anexados aos autos (peças 60-63) , nos quais há informações relativamente à suspensão dos pagamentos de faturas da Locanty referentes aos meses de agosto, setembro, outubro e novembro de 2012, no total de R$ 234.304,08 (peça 64) .
2.10. Após realização de diligência e contatos diversos com a Nuclep, a SecexEstataisRJ instruiu o feito, concluindo pela impossibilidade de utilização dos valores retidos para abatimento no débito em apuração nesta TCE, reiterando a proposta de encaminhamento contida na peça 56 (peças 73-75) .
2.11. O Ministério Público, pelo parecer do Procurador Sergio Ricardo Costa Caribé, manifestou-se de acordo com a proposta de julgamento pela irregularidade das contas, acompanhada da aplicação de multa, sem prejuízo dos ajustes indicados na peça 75.
2.12. O Tribunal de Contas da União proferiu o Acórdão 9784/2018-TCU-Segunda Câmara (peça 80) .
2.13. Irresignados, os Srs. Francisco José Machado Alves Moreira e Verônica Barbosa Nunes interpuseram conjuntamente o presente recurso de reconsideração (peças 87-95) . 
EXAME DE ADMISSIBILIDADE
3.	Reitera-se o exame preliminar de admissibilidade (peça 96) , ratificado à peça 100 pelo Relator, Ministro Augusto Nardes, que concluiu pelo conhecimento do recurso de reconsideração interposto por Francisco José Machado Alves Moreira, suspendendo-se os efeitos dos itens 9.2, 9.2.1, 9.2.2 e 9.5 do acórdão recorrido em relação ao recorrente; e por Verônica Barbosa Nunes, suspendendo-se os efeitos dos itens 9.2, 9.2.2 e 9.5 em relação à recorrente, estendendo-se o efeito suspensivo a todos os responsáveis condenados em solidariedade com os ora recorrentes, nos termos dos artigos 32, inciso I, e 33 da Lei 8.443/1992, c/c o artigo 285 do RI/TCU. 
EXAME TÉCNICO
4.	Delimitação do recurso.
4.1. Constitui objeto do recurso definir se: 
a) houve irregularidades na execução de contratos firmados entre a Nuclep e a Locanty; 
b) a situação de subordinação à Nuclep e a adoção nas condutas previstas nas orientações e nos controles internos da empresa afastam a responsabilidade dos recorrentes; 
c) a alegada ausência de conduta dolosa ou culposa (negligência, imperícia e imprudência) afasta a responsabilidade dos recorrentes;
d) houve dano ao erário; e
e) a suspensão dos pagamentos das faturas da Locanty e a retenção de equipamentos são instrumentos hábeis a reduzir o débito apurado.	
Ausência de irregularidades na execução dos contratos firmados entre a Nuclep e a Locanty 
Razões recursais
5. Os recorrentes alegam que os contratos (serviços de limpeza e conservação e manutenção das áreas verdes) foram efetivamente executados pela empresa Locanty em favor da Nuclep (peça 87, p. 3) .
5.1. Afirmam os contratos correspondem a ajustes de prestação de serviços, e não a contratos de mão de obra, não havendo infração contratual quando ausente a mão de obra (peça 87, p. 3) .
Análise
6. As irregularidades apontadas nos autos se referem a pagamentos por serviços não devidamente prestados à empresa Locanty, no valor de R$ 194.431,24, no contrato C-528/CS-292, correspondente ao período de novembro de 2007 a maio de 2011, e de R$ 115.436.02, nos contratos C-673/CS-385 e C-674/CS-386, referente ao período de janeiro de 2010 a novembro de 2012.
6.1. Os contratos mencionados foram celebrados entre a Nuclep e a Locanty, com aparo da Lei 8.666/1993, para a prestação de serviços de limpeza e conservação dos prédios da fábrica da Nuclep, na Rodovia Rio-Santos, e das dependências do escritório da estatal, no Rio de Janeiro (peça 2, p. 175-241, 243-271 e 273-339) .
6.2. As ocorrências irregulares foram relatadas pela CGU em seu relatório de auditoria e ratificadas na sindicância e na tomada de contas especial conduzidas pela Nuclep (peça 6, p. 253 e 261) .
6.3. Com base nos elementos contidos nos autos e diante da ausência de elementos capazes de afastar as irregularidades apuradas, rejeita-se a alegação de que os mencionados contratos foram efetivamente executados. 
6.4. Conforme destaca o Relator no voto condutor do acórdão recorrido (peça 81, p.5) , a empresa Locanty reduziu o quantitativo de funcionários e efetuou descontos nos salários, sem o retorno de tais valores aos cofres públicos: 
36. No caso em comento, todavia, não foram noticiadas alterações formais que amparassem a diminuição de funcionários à disposição da contratante, assim como a falta de equipamentos, os quais ensejaram a quantificação dos débitos nesta TCE. 
37. Somente a título de exemplo, na peça 5 destes autos (p. 159/171) , consta cópia da Nota de Auditoria da CGU, elaborada em dez/2012, em que foram registradas as análises, por amostragem, nas folhas de presença dos funcionários alocados nos três Contratos firmados com a Locanty. A amostra examinada foi de 16 meses (de fevereiro a julho de 2010 e dez/2010; de fevereiro a junho 2011 e dez/2011; e de janeiro a março de 2012) . 
38. Das tabelas preparadas pela CGU, destaca-se a constatação de que a empresa Locanty alocou, em vários meses, um número inferior de funcionários do que aquele consignado na respectiva proposta, havendo caso de não presença de pessoal por período superior a 15 dias (em fevereiro de 2010, três Auxiliares de Serviços Gerais faltaram por 19 dias - Contrato C-674) . 39. Na época, a CGU já recomendara a adoção de medidas para reaver os valores pagos indevidamente, registrando a ausência de controles quanto ao número de funcionários que deveriam executar as atividades relacionadas à manutenção das áreas externas da fábrica da Nuclep. 
40. Demais disso, a situação se agrava diante dos relatos da CGU e da Nuclep dando conta de que a empresa efetuava os descontos das faltas e atrasos nos salários dos funcionários (peça 1, p. 196 e 198, e peça 2, p. 351, 375, 383, 393) , mas não havia retorno de valores para os cofres públicos, caracterizando claro favorecimento decorrente das diferenças indevidamente auferidas  (grifos acrescidos) .
6.5. Também não deve ser acatada a alegação de que não seriam devidos os descontos referentes a faltas e atrasos dos terceirizados já que os ajustes firmados seriam, na verdade, contratos de prestação de serviços. 
6.6. Na descrição dos objetos dos três instrumentos, observa-se que estes estabeleciam os quantitativos necessários, inclusive aqueles relacionados à alocação de mão de obra, para o cumprimento das obrigações contratuais, conforme consignado na peça 2, p. 177 (contrato C-528-CS-292) , 245-247 (contrato C-673/CS-385) e 275-277 (contrato C-674/CS-386) .
6.7. No entanto, a empresa Locanty reduziu o número de funcionários em relação ao que havia sido previsto nos contratos e realizou os descontos das faltas e atrasos nos salários dos funcionários sem que tais valores retornassem para os cofres públicos. 
6.8. Em vista disso, não há como acolher as razões apresentadas.
Condutas pautadas nas orientações e nos controles internos da Nuclep
Razões recursais
7. 	Os recorrentes informam que, na execução dos contratos, eram subordinados à Nuclep e que suas condutas seguiram as orientações e o controle interno da empresa (peça 87, p. 4) .
Análise
8.	A alegação de que os recorrentes não cometeram irregularidades por terem seguido as orientações da Nuclep durante a execução dos contratos não merece acolhimento. 
8.1. No processo de tomada de contas especial n° 001.2014, instaurado pela Nuclep para a apuração dos fatos, identificação dos responsáveis e quantificação do dano ocorrido em virtude de irregularidades cometidas na execução de contratos celebrados com a Locanty, foi possível concluir que houve prejuízos em desfavor da Nuclep diante de irregularidades na execução contratual. Ao final do processo, a Comissão de Tomada de Contas Especial apontou a responsabilidade de Francisco Moreira e Verônica Barbosa Nunes, gestor e fiscal dos contratos, que 'desempenharam inequivocamente as funções de fiscalização da execução contratual' (peça 6, p. 269) . 
8.2. No âmbito desta Corte de Contas, a responsabilização dos Srs. Francisco José Machado Alves Moreira e Verônica Barbosa Nunes foi mantida e suas condutas estão suficientemente descritas pelo Relator, Min. Marcos Bemquerer Costa, no voto condutor do acórdão recorrido (peça 81, p. 6) : 
'41. Embora o Sr. Francisco José Machado Alves Moreira e a Sra. Verônica Barbosa Nunes tenham alegado inexistir designação formal para o exercício dos cargos de gestor e fiscal dos contratos, os elementos constantes dos autos indicam o exercício de fato das referidas atribuições.
42. No caso da Sra. Verônica Barbosa Nunes, o relatório da CGU chega a transcrever trecho de expediente por ela emitido, afirmando que a indicação dos terceirizados ficava a cargo da Nuclep, inexistindo ingerência do encarregado da empresa sobre as contratações, configurando gestão direta da contratante (peça 1, p. 256) . 
43. A atuação por parte da defendente também se evidencia pelos documentos por ela encaminhados à contratada, conforme consta na peça 1, p. 106-110 e 114. Assim, ante a ciência quanto aos problemas enfrentados, cabia-lhe, confirmada a prestação deficiente dos serviços, proceder aos devidos descontos nos pagamentos a serem efetuados. 
44. Da mesma forma, restou confirmada, quanto ao Sr. Francisco José Machado Alves Moreira, a responsabilidade pela fiscalização dos contratos com a Locanty. O próprio responsável reconheceu, em sede de alegações de defesa, que cabia à Gerência de Logística, da qual era o titular, acompanhar a efetivação dos serviços contratados (peça 35, p. 11) . 
45. Ademais, em resposta à solicitação de auditoria expedida pela CGU, o responsável reconheceu que a execução do Contrato CS-528/CS-292 ficava a seu cargo, com auxílio inicial do encarregado e posterior de uma servidora (peça 1, p. 258) , o que reforça a tese de que deveria adotar medidas com vistas à glosa dos valores referentes à prestação inadequada dos serviços. 
46. A ciência do responsável quanto às irregularidades também se confirma no documento de comunicação de multa à Locanty por ele assinado, indicando que, em 2010, já tinha ciência de diversas falhas na execução contratual, inclusive listadas no referido expediente (peça 1, p. 112) . 
8.3. Desse modo, embora os recorrentes aleguem que seguiram estritamente os comandos da Nuclep, a própria entidade apontou as irregularidades cometidas na execução dos contratos e identificou os responsáveis, os Srs. Francisco José Machado Alves Moreira e Verônica Barbosa Nunes, bem como, subsequentemente, houve a confirmação da responsabilização pelo Tribunal.
8.4. Logo, não há como acolher as razões apresentadas.
Ausência de conduta dolosa ou culposa (negligência, imperícia e imprudência) 
Razões recursais
9. Os recorrentes argumentam que a Nuclep e a CGU não lhes atribuíram condutas dolosas ou culposas (peça 87, p. 4) .
Análise
10. A alegação de que os processos no âmbito da Nuclep e da CGU não apontaram a existência de conduta dolosa ou culposa não favorece os recorrentes. 
10.1. A responsabilidade dos jurisdicionados perante o TCU é de natureza subjetiva, caracterizada mediante a presença de simples culpa stricto sensu, sendo desnecessária a caracterização de conduta dolosa ou má-fé do gestor para que este seja responsabilizado (Acórdão 9004/2018-TCU-Primeira Câmara, rel. Min. Bruno Dantas) .
10.2. Desse modo, a responsabilização perante o Tribunal exige apenas a verificação da ocorrência de culpa, em qualquer uma de suas modalidades, o que restou evidenciado, no caso concreto. O Sr. Francisco José Machado Alves Moreira tinha responsabilidade pela gestão dos contratos com a Locanty, e, cabendo-lhe acompanhar a efetivação dos serviços contratados, não adotou medidas com vistas à glosa dos valores referentes à prestação inadequada dos serviços. A Sra. Verônica Barbosa Nunes, na função de fiscal dos contratos, deveria, confirmada a prestação deficiente dos serviços, proceder aos devidos descontos nos pagamentos a serem efetuados, mas não o fez. 
10.3. Em vista disso, não há como acolher as razões apresentadas.
Ausência de dano ao erário
Razões recursais 
11. Defendem que a atribuição de débito aos recorrentes causará o enriquecimento ilícito do Estado pois não houve dano ao erário (peça 87, p. 4) .
Análise
12. Inicialmente, convém consignar que a competência do Tribunal de Contas da União estabelecida no art. 71, inciso II, da Constituição Federal de 'julgar as contas dos administradores e demais responsáveis por dinheiros, bens e valores públicos da administração direta e indireta, incluídas as fundações e sociedades instituídas e mantidas pelo poder público federal, e as contas daqueles que derem causa a perda, extravio ou outra irregularidade de que resulte prejuízo ao erário público', abrange não somente os administradores e demais responsáveis por bens e valores públicos da Administração Pública Federal, mas também toda e qualquer pessoa física ou jurídica, pública ou privada, que der causa a perda, extravio ou outra irregularidade de que resulte prejuízo aos cofres públicos.
12.1. Havendo, portanto, prejuízo aos cofres públicos federais, a jurisdição do Tribunal de Contas da União alcançará o causador do dano, não importando seja ele pessoa física ou jurídica, pública ou privada. Nesse caso, em não havendo a reparação espontaneamente do dano a nível administrativo, o responsável por ele será condenado pelo Tribunal a ressarcir a quantia correspondente, atualizada monetariamente e acrescida dos juros de mora, além de haver a possibilidade de aplicação da multa prevista no art. 57 da Lei 8.443/1992, consoante expressamente autorizado no art. 19 da referida Lei.
12.2. Conforme apurado neste processo, os Srs. Francisco José Machado Alves Moreira e Verônica Barbosa Nunes, nas respectivas funções de gestor e fiscal dos contratos, foram responsáveis por pagamentos indevidos à empresa Locanty, no valor de R$ 194.431,24, no contrato C-528/CS-292, e de R$ 115.436.02, nos contratos C-673/CS-385 e C-674/CS386.
12.3. Desse modo, tendo sido realizadas a apuração dos fatos, a identificação dos responsáveis e a quantificação do dano ocorrido em virtude de irregularidades cometidas na execução de contratos celebrados com a Locanty, de acordo o devido processo legal, não há que se falar em ausência de dano ao erário e enriquecimento ilícito do Estado.
12.4. Isto posto, não há como acolher as razões apresentadas.
Suspensão dos pagamentos das faturas e retenção de equipamentos na redução do débito apurado
Razões recursais
13. Os recorrentes afirmam que, durante o trâmite da presente TCE na Controladoria Geral da União, solicitaram ao setor financeiro da Nuclep que não efetuasse o pagamento das faturas dos meses de agosto, setembro, outubro e novembro de 2012, o que teria resultado na economia de R$ 234.304,08 (peça 87, p. 5) .
13.1. Alegam que, além da retenção das faturas, constam nos autos inúmeros e-mails trocados pela servidora Verônica Barbosa Nunes, além de fotografias anexadas ao recurso, que demonstram que maquinários que foram retidos a favor da Nuclep até a resolução do impasse sobre eventual débito da Locanty (peça 87, p. 5) .
13.2. Os recorrentes anexam ao recurso os seguintes documentos: requerimento (peça 88, p. 1-4) , comunicação via correio eletrônico (peça 88, p. 5-6) , comunicação interna (peça 88, p. 7-10) , comunicação via correio eletrônico (peça 88, 11-14) , planilha de controle interno (peça 89) , fotografias (peça 90) , comunicação via correio eletrônico (peça 91) , apólice de seguros (peça 92) , comunicação interna (peça 93) , comunicação interna (peça 94, p. 1-5) , relatório de auditoria interna (peça 94, p. 7-18) e comunicação via correio eletrônico (peça 95) . 
Análise
14. Não assiste razão aos recorrentes. 
14.1. De acordo com o posicionamento precedente da unidade técnica (peças 72-74) , do Ministério Público (peça 75) , e do Min. Rel. Marcos Bemquerer Costa (peça 81) , não é possível estabelecer vínculos entre os contratos envolvidos nesta TCE e o instrumento por meio do qual houve retenção de pagamentos concernentes ao contrato C-807/CS-441, referentes aos meses de agosto, setembro, outubro e novembro de 2014, no valor de R$ 234.304,08. 
14.2. Além disso, nas análises anteriores, entendeu-se que era inviável qualquer compensação de valores em vista da imprecisão das informações prestadas, da ausência dos devidos estudos técnicos, financeiros e jurídicos para as glosas e da existência de indicativos de que os valores retidos teriam como objetivo garantir o pagamento de condenações em reclamações trabalhistas ajuizadas pelos ex-empregados da empresa Locanty, e ainda no âmbito de instrumento diverso dos que constituem a presente tomada de contas especial.
14.3. Entre os elementos anexados ao presente recurso, destaca-se que há requerimento de informações dos recorrentes à Nuclep de 15/10/2018 e e-mail de resposta de 19/10/2018 (peça 88, p. 2-6) .
14.4. No requerimento mencionado, os Srs. Francisco José Machado Alves Moreira e Verônica Barbosa Nunes solicitam informações à Nuclep para a comprovação de que a retenção das faturas do contrato C-807/CS-441 estaria relacionada aos contratos C-528/CS-292 e C-673/CS-385 (peça 88 p. 2-4) .
14.5. Em resposta, o Sr. Genildo Rodrigues de Araújo, Gerente Geral de Planejamento e Finanças da Nuclep, informa que o contrato C-807/CS 441 seria a continuação dos contratos C-528/CS-292 e C-637/CS 385, havendo apenas mudança do nome fantasia Locanty para Infornova (peça 88 p. 5-6) . 
14.6. No entanto, na peça 91, há cópia de e-mail, subscrito pela Sra. Nívea Bertão, Gerente de Compras e Serviço da Nuclep, informando que o contrato C-807/CS 441 não seria continuação dos contratos C-528/CS-292 e C-637/CS 385. 
14.7. O voto do Ministro Relator (peça 81, p. 2-3) e a instrução do auditor (p. 11, item 14.1 e 14.4) consideram que não é possível estabelecer vínculos entre os contratos envolvidos nesta TCE e o instrumento por meio do qual houve retenção de pagamentos concernentes ao contrato C-807/CS-441, referentes aos meses de agosto, setembro, outubro e novembro de 2014, no valor de R$ 234.304,08.
14.8. Ademais, há nos autos indicações de que os valores retidos destinavam-se ao pagamento, pela Nuclep, de condenações originadas de ações trabalhistas ajuizadas por ex-empregados da empresa Locanty (peça 1, p. 98 e 312; peça 60, p. 13) , o que permite incorporar a esta análise o entendimento precedente.
14.9. De fato, observa-se que o instrumento (807/CS-441) não possui vinculação com as ocorrências identificadas nos contratos C-528/CS292, C-673/CS-385 e C-674/CS-386, e que a quantia de R$ 234.304,08 não se mostra apta a elidir o débito apontado nesta tomada de contas especial.
14.10. A documentação colacionada aos autos às peças 88-95 demonstra que a Sra. Verônica Barbosa Nunes, por iniciativa própria, procedeu à retenção de maquinário e do pagamento de faturas referentes ao contrato C-807/CS-441 de modo a garantir o ressarcimento correspondente aos contratos C-673/CS-385, C-674/CS-386 e C-528/CS-292.
14.11. No entanto, a inconsistência das informações referentes às retenções não permite verificar se os item retidos possuem liquidez, certeza e exigibilidade, o que inviabiliza a pretendida compensação de valores. 
14.12. Em vista disso, a compensação de débito apurado no processo de contas com a retenção de maquinários e do pagamento de faturas, na falta de autorização legal específica, não deve ser deferida no caso concreto, sob pena de comprometer a segurança jurídica na recuperação do débito. 
14.13. Portanto, não há como acolher as razões apresentadas.
CONCLUSÃO
15. Da análise do recurso apresentado, conclui-se que:
a) 	os recorrentes não apresentaram argumentos capazes de afastar as irregularidades apontadas visto que a empresa Locanty reduziu o número de funcionários em relação ao que havia sido previsto nos contratos e realizou os descontos das faltas e atrasos nos salários dos funcionários sem que tais valores retornassem para os cofres públicos; 
b) embora os recorrentes aleguem que seguiram estritamente os comandos da Nuclep, a própria entidade apontou irregularidades cometidas na execução dos contratos e identificou os responsáveis, os Srs. Francisco José Machado Alves Moreira e Verônica Barbosa Nunes, bem como, subsequentemente, houve a confirmação da responsabilização pelo Tribunal; 
c) a responsabilização perante o Tribunal exige apenas a verificação da ocorrência de culpa, em qualquer uma de suas modalidades, o que restou evidenciado, no caso concreto, diante da conduta do Sr. Francisco José Machado Alves Moreira, que tinha responsabilidade pela gestão dos contratos com a Locanty e não adotou medidas com vistas à glosa dos valores referentes à prestação inadequada dos serviços, e da Sra. Verônica Barbosa Nunes, que, na função de fiscal dos contratos, deveria, confirmada a prestação deficiente dos serviços, proceder aos devidos descontos nos pagamentos a serem efetuados, mas não o fez; 
d)	tendo sido realizadas a apuração dos fatos, a identificação dos responsáveis e a quantificação do dano ocorrido em virtude de irregularidades cometidas na execução de contratos celebrados com a Locanty, de acordo o devido processo legal, não há que se falar em ausência de dano ao erário e enriquecimento ilícito do Estado; 
e) a compensação do débito apurado no processo de contas com a retenção de maquinários e do pagamento de faturas, na falta de autorização legal específica, não deve ser deferida no caso concreto, sob pena de comprometer a segurança jurídica na recuperação do débito. 
PROPOSTA DE ENCAMINHAMENTO
16. Ante o exposto, submete-se à consideração superior a presente análise do recurso de reconsideração interposto por Francisco José Machado Alves Moreira e Verônica Barbosa Nunes contra o Acórdão 9784/2018-TCU-Segunda Câmara, propondo-se, com fundamento nos artigos 32, inciso I, e 33 da Lei 8.443/1992, c/c o artigo 285 do RI/TCU do RI/TCU:
a) conhecer do presente recurso e, no mérito, negar-lhe provimento;
b) dar ciência da deliberação que vier a ser adotada à Procuradoria da República no Estado do Rio de Janeiro, aos recorrentes e aos demais interessados".
2.	Após manifestação da unidade técnica, os recorrentes acostaram aos autos novas alegações (peça 115) , requerendo, em complemento aos recursos manejados, que "sejam analisadas as condutas com base na Teoria do Erro, especificamente levando em consideração tudo que foi oposto pela defesa, especialmente, a conclusão do Processo Administrativo que denota ausência de treinamento técnico, ausência de dolo por parte dos defendentes, bem como dúvida razoável sobre a natureza do contrato ser de prestação de serviço ou mão de obra, além, é claro, da ausência de designação formal dos peticionantes como gestores e fiscais dos contratos". 
3.	Em suma, defendem que, em atenção ao disposto nos arts. 22 e 28 da Lei 13.655/2018 e segundo balizas estabelecidas no Acórdão 1264/2019-TCU-Plenário, suas condutas não poderiam ser interpretadas como erro grosseiro, para fins sancionatórios.
4.	O Ministério Público junto a este Tribunal anuiu à proposta apresentada pela unidade técnica, nos seguintes termos (peça 116) :
"5. No que se refere à discussão em torno da natureza do contrato, embora os recorrentes insistam em afirmar que por se tratar de prestação de serviços inexistiriam razões para a glosa de valores referentes à mão de obra não alocada, reproduzo os termos de minha manifestação anterior, para reiterar a incorreção de tal posicionamento:
17. No que diz respeito à necessidade de descontar os valores relativos às ausências dos empregados e aos atrasos, penso que não assiste razão aos defendentes quanto à alegação de que por se tratar de contrato de serviços não seriam devidos os abatimentos. Examinando o teor das avenças, verifica-se que dispunham claramente sobre os quantitativos necessários para o cumprimento das obrigações previstas, conforme cláusulas expostas na peça 2, p. 177 (Contrato C-528-CS-292) , 245-247 (Contratos C-673/CS-385) e 275-277 (Contrato C-674/CS-386) .
6.	Assim, tendo em vista que os quantitativos eram explicitamente indicados na avença, não assiste razão aos recorrentes quanto a esse ponto, sendo-lhes exigível que efetuassem os correspondentes descontos em prol da Nuclep.
7.	Em relação às glosas supostamente realizadas com o intuito de afastar o débito relativo aos contratos objeto desta TCE, além da imprecisão das informações prestadas pela Nuclep, verifica-se que o saldo restante após os descontos referentes aos tributos e multas sequer seria suficiente para cobrir o dano apurado. Também não socorre aos responsáveis a atitude de reter maquinário da Locanty Comércio e Serviços Ltda. para honrar o pagamento do débito, visto que, em termos práticos, tal medida acabou por não alcançar o objetivo almejado.
8.	Como agravante, rememoro que o Sr. Francisco José Machado Alves Moreira tinha ciência de irregularidades na execução contratual desde 2010, inclusive da ausência de empregados, conforme reconhecido no expediente na peça 1, p. 112.
9.	Nesse sentido, tendo em vista a ausência de informações capazes de alterar o posicionamento inicialmente adotado, entendo, da mesma forma que a Serur, que não se deva dar provimento ao recurso interposto".
	
5.	Tendo o processo sido submetido ao escrutínio desta 2ª Câmara na Sessão de 04/02/2020, foi produzida, pelo causídico Rafael Mendes de Castro Alves, sustentação oral em nome dos recorrentes Veronica Barbosa Nunes e Francisco José Machado Alves, oportunidade em que decidi retirar o feito da pauta para melhor examinar os argumentos aduzidos pela defesa. 
É o Relatório.

8.1. Vivian Frossard Albuquerque Cursino de Moura (130.663/OAB-RJ) e outros, representando Infornova Ambiental Ltda.  
8.2. Carlos Frederico Cardoso Martins (195379-E/OAB-RJ) e outros, representando Nuclebrás Equipamentos Pesados S.A.  
8.3. Rafael Mendes de Castro Alves (156895/OAB-RJ), representando Verônica Barbosa Nunes e Francisco José Machado Alves Moreira;  
8.4. Odilon da Silva Reis (59381/OAB-RJ) e outros, representando Paulo Roberto Trindade Braga.

Procurador Sergio Ricardo Costa Caribé.

RECURSO DE RECONSIDERAÇÃO EM TOMADA DE CONTAS ESPECIAL. ALEGAÇÕES INSUFICIENTES PARA REVERTER A DELIBERAÇÃO ATACADA. NEGATIVA DE PROVIMENTO.

TOMADA DE CONTAS ESPECIAL (TCE)

Secretaria de Recursos (SERUR); Secretaria de Controle Externo da Administração Indireta no Rio de Janeiro (SecexEstat).

Tratam os autos, originariamente, da tomada de contas especial instaurada pela Nuclebrás Equipamentos Pesados S.A. - Nuclep, em cumprimento ao Acórdão 4183/2014-TCU-Segunda Câmara, devido a irregularidades relacionadas aos Contratos C-528/CS-292, C-673/CS-385 e C-674/CS-386, firmados com a empresa Locanty Comércio e Serviços Ltda. (atualmente Infornova Ambiental Ltda., CNPJ 02.182.621/0001-69) , o primeiro para a prestação de serviços terceirizados de limpeza e conservação de prédios e os demais para a manutenção de áreas verdes.
2.	No âmbito deste Tribunal, no que interessa ao presente exame, foi promovida a citação da Sra. Verônica Barbosa Nunes e do Sr. Francisco José Machado Alves Moreira, respectivamente fiscal e gestor dos aludidos contratos, solidariamente com a empresa Locanty Comércio e Serviços Ltda., pelo dano ocasionado aos cofres públicos em razão das seguintes ocorrências: a) falta de desconto, nas faturas de pagamento, de faltas e atrasos de colaboradores da contratada; e b) não entrega de materiais necessários à consecução dos objetos contratados.
3.	 O débito apurado em decorrência do pagamento por serviços não executados atingiu a monta original de R$ 309.867,28, desdobrada da seguinte forma:
	a) R$ 115.436,02 no bojo dos Contratos C-673/CS-385 e C-674/CS-386, relativamente ao período de janeiro de 2010 a novembro de 2012;
	b) R$ 194.431,24 no bojo do Contrato C-528-CS-292, correspondente ao período de novembro de 2007 a maio de 2011.
4.	Após analisar a defesa apresentada pelos responsáveis supracitados, este Tribunal decidiu, mediante o Acórdão 9784/2018-TCU-Segunda Câmara, entre outras medidas, julgar irregulares as presentes contas, com fundamento no art. 16, inciso III, alínea "c", da Lei 8.443/1992, e condená-los solidariamente em débito.
5.	Nesta oportunidade, examinam-se recursos de reconsideração interpostos contra o acórdão condenatório, em peça única, pela Sra. Verônica Barbosa Nunes e pelo Sr. Paulo Roberto Trindade Braga, alegando, basicamente: a) inocorrência de infração contratual em decorrência de ausência de mão de obra, haja vista que os contratos em questão seriam de prestação de serviços de limpeza e conservação e manutenção das áreas verdes, os quais teriam sido efetivamente executados; b) observância das orientações da Nuclep durante a execução dos contratos; c) ausência de conduta dolosa ou culposa; d) ausência de dano ao erário; e) enriquecimento ilícito do Estado; e f) compensação do débito apurado nos autos com a suspensão do pagamento de faturas e retenção de maquinário da empresa contratada. 
6.	Quanto à admissibilidade das peças recursais, entendo que devem ser conhecidas, por preencherem os pressupostos constantes dos arts. 32, inciso I, parágrafo único, e 33 da Lei 8.443/1992 c/c o art. 285 do Regimento Interno do TCU.
7. 	No mérito, acompanho a proposta apresentada pela Serur, a qual contou com a anuência do Ministério Público junto a este Tribunal e cujos fundamentos incorporo a estas razões de decidir, no sentido de negar provimento aos recursos.
8.	De fato, os recorrentes não apresentaram em sede recursal qualquer elemento novo que pudesse descaracterizar as irregularidades apuradas nos autos e/ou elidir a sua responsabilidade pela prática dessas irregularidades e pela reparação do dano ocasionado ao erário. No caso, as alegações recursais apresentadas assemelham-se às oferecidas pelos recorrentes em sede de citação, insistindo que não teria havido prejuízo à Nuclep em decorrência da execução dos Contratos C-528/CS-292, C-673/CS-385 e C-674/CS-386, o que não se demonstrou.
9.	Tais alegações foram devidamente analisadas e refutadas na fase anterior do feito, consoante se depreende do relatório e do voto condutor do acórdão recorrido.
10. 	A propósito dos novos elementos acostados pelo Sr. Francisco José Machado Alves Moreira e pela Sra. Verônica Barbosa Nunes posteriormente à manifestação de mérito da Serur (peça 115) , cabe ressaltar, relativamente à natureza dos contratos em tela, que não há qualquer dúvida que se tratou de prestação de serviço cujo quantitativo de mão de obra a ser fornecida restou contratualmente especificado, com remuneração condizente com esse quantitativo. 
11.	Igualmente não há dúvida acerca da atuação dos recorrentes na gestão e fiscalização dos aludidos contratos, conforme apuração conduzida no âmbito desta TCE, que confirmou o exercício de tais funções, na prática, pelos recorrentes, em que pese a ausência de designação formal para tanto.
12.	Já sobre a alegada retenção de valores devidos à Locanty Comércio e Serviços Ltda. no âmbito do Contrato C-807/CS-441, não foi possível considerar, nestes autos, eventual compensação de valores, haja vista a imprecisão das informações prestadas pela entidade, bem assim os indicativos de que os valores retidos seriam direcionados exclusivamente para a quitação de débitos atinentes a contrato diverso dos que são objeto destas contas especiais.
13.	Importa relembrar, ainda, que o Sr. Francisco José Machado Alves Moreira e a Sra. Verônica Barbosa Nunes foram condenados em débito por este Tribunal por terem possibilitado, na condição de gestor e fiscal dos aludidos contratos, respectivamente, a realização de pagamentos indevidos à empresa Locanty Comércio e Serviços Ltda., por mão de obra e material não fornecidos.
14.	Consoante apurado nos autos, os Contratos C-528/CS-292, C-673/CS-385 e C-674/CS-386 previam a alocação, pela empresa contratada, de um número mínimo de empregados na execução dos serviços contratados, nas quantidades e categorias profissionais especificadas.
15.	Ocorre que, durante a execução desses contratos, em que pese ter utilizado, em determinados meses, um número inferior de funcionários em relação aos quantitativos estabelecidos contratualmente, a aludida empresa auferiu a totalidade da remuneração acordada, acabando por receber valores acima do devido.
16.	A realização de pagamento sem a correspondente execução dos serviços contratados resultou em dano ao erário, o qual deve ser ressarcido aos cofres da estatal pelos agentes públicos que deram causa aos pagamentos indevidos e pelo particular beneficiado.
17.	Outrossim, consistiu em grave infração à legislação aplicável à espécie, em especial aos arts. 62 e 63, § 2º, III, da Lei 4.320/1964, que autorizam o pagamento de despesas por fornecimentos feitos ou serviços prestados somente após sua regular liquidação, a qual deve ter por base a comprovação da entrega do material ou da prestação efetiva do serviço.
18.	Tratou-se do cometimento de irregularidade grosseira na execução dos contratos em questão, não sendo as justificativas apresentadas pelos recorrentes suficientes para afastar suas responsabilidades pela reparação do prejuízo apurado.
19.	Nesse ponto, cabe destacar, relativamente à aplicação da Lei 13.655/2018 (que alterou o Decreto-lei 4.657/1942 - Lei de Introdução às Normas do Direito Brasileiro) às situações em exame, que, ao se debruçar sobre a responsabilidade dos agentes públicos diante da aludida lei, em especial o seu art. 28, cujo teor prescreve que "o agente público responderá pessoalmente por suas decisões ou opiniões técnicas em caso de dolo ou erro grosseiro", este Tribunal já se pronunciou sobre o que deve ser considerado erro grosseiro, tendo adotado, por vezes, o seguinte conceito: "Para fins do exercício do poder sancionatório do TCU, erro grosseiro é o que decorreu de grave inobservância do dever de cuidado, isto é, que foi praticado com culpa grave".
20. 	Confiram-se os seguintes enunciados da Jurisprudência Selecionada do TCU, além do precedente citado pelos recorrentes (Acórdão 1264/2019-TCU-Plenário, de minha relatoria) :
"Para fins de responsabilização perante o TCU, pode ser tipificada como erro grosseiro (art. 28 do Decreto-lei 4.657/1942 - Lei de Introdução às Normas do Direito Brasileiro) a autorização de pagamento sem a devida liquidação da despesa" (Acórdão 2699/2019-TCU-Primeira Câmara, relator Vital do Rêgo) ;
"Para fins de responsabilização perante o TCU, pode ser tipificado como erro grosseiro o descumprimento de regra expressa em instrumento de convênio. Tal conduta revela nível de atenção aquém ao de uma pessoa com diligência abaixo do patamar médio, o que configura culpa grave, passível de multa" (Acórdão 2681/2019-TCU-Primeira Câmara, Relator Benjamin Zymler) ;
"Para fins do exercício do poder sancionatório do TCU, erro grosseiro é o que decorreu de grave inobservância do dever de cuidado, isto é, que foi praticado com culpa grave" (Acórdão 2924/2018-TCU-Plenário, Relator José Mucio Monteiro; 2.391/2018-Plenário, Relator Benjamin Zymler) ;
"O erro grosseiro a que alude o art. 28 do Decreto-lei 4.657/1942 (Lei de Introdução às Normas do Direito Brasileiro) , incluído pela Lei 13.655/2018, fica configurado quando a conduta do agente público se distancia daquela que seria esperada do administrador médio, avaliada no caso concreto" (Acórdão 2860/2018-TCU-Plenário, Relator Augusto Sherman) ;
"A conduta culposa do responsável que foge ao referencial do 'administrador médio' utilizado pelo TCU para avaliar a razoabilidade dos atos submetidos a sua apreciação caracteriza o 'erro grosseiro' a que alude o art. 28 do Decreto-lei 4.657/1942 (Lei de Introdução às Normas do Direito Brasileiro) , incluído pela Lei 13.655/2018" (Acórdão 1628/2018-TCU-Plenário, Relator Benjamin Zymler) ;
"Para fins de responsabilização perante o TCU, considera-se erro grosseiro aquele que pode ser percebido por pessoa com diligência abaixo do normal ou que pode ser evitado por pessoa com nível de atenção aquém do ordinário, decorrente de grave inobservância de dever de cuidado" (Acórdão 3327/2019-TCU-Primeira Câmara, Relator Vital do Rêgo) . 
21. 	A propósito do tema, esse entendimento foi adotado no Decreto 9.830/2019, que regulamentou os novos artigos da LINDB, cujo art. 12, § 1º, dispôs o seguinte: "considera-se erro grosseiro aquele manifesto, evidente e inescusável praticado com culpa grave, caracterizado por ação ou omissão com elevado grau de negligência, imprudência ou imperícia".
22. 	Tem-se, portanto, para o exercício do poder sancionatório desta Corte de Contas, que o erro grosseiro é o que poderia ser percebido por pessoa com diligência abaixo do normal, ou seja, que seria evitado por pessoa com nível de atenção aquém do ordinário, consideradas as circunstâncias do negócio, e/ou que decorreu de uma grave inobservância de um dever de cuidado, isto é, que foi praticado com culpa grave.
23.	No caso em exame, os elementos acostados aos autos permitem concluir que os responsáveis cometeram erro grosseiro na gestão e fiscalização dos contratos e, por isso, agiram com culpa grave, ao possibilitarem o pagamento de serviços sem a sua correspondente execução, com afronta direta à legislação. 
24.	Caberia, destarte, concomitante à condenação em débito para reparação do dano ocasionado ao erário, a aplicação aos gestores envolvidos da multa prevista no art. 58, inciso II, da Lei 8.443/1992.
25.	Ocorre que, na apuração da culpabilidade do Sr. Francisco José Machado Alves Moreira e da Sra. Verônica Barbosa Nunes, este Tribunal decidiu, em consonância com o disposto no art. 22 da LINDB, nos termos dos itens 56 a 58 do voto condutor do acórdão condenatório, por não apená-los, por considerar como atenuantes as seguintes circunstâncias: ausência de dolo nas ações que acarretaram no dano apurado (os agentes obraram com culpa em sentido amplo) e falta de disponibilização à época, pela Nuclep, de qualificação adequada e de estrutura material e de pessoal para o bom desempenho das funções atinentes à correta fiscalização dos contratos. 
	Pelo exposto, acompanhando os pareceres exarados nos autos, VOTO por que seja adotada a deliberação que ora submeto a este Colegiado.
TCU, Sala das Sessões, em 7 de junho de 2022.
Ministro JOÃO AUGUSTO RIBEIRO NARDES 
Relator